【裁判字號】    95,台上,6052
【裁判日期】    951109
【裁判案由】    偽造文書
【裁判全文】
最高法院刑事判決            九十五年度台上字第六０五二號
上  訴  人  甲○○
            乙○○
            丙○○
                    原住同上鎮上枋寮8號
上列上訴人等因偽造文書案件，不服台灣高等法院中華民國九十
三年一月七日第二審判決（九十二年度上訴字第三八五八號，起
訴案號：台灣新竹地方法院檢察署九十年度偵字第二三一三號）
，提起上訴，本院判決如下：
    主  文
原判決及第一審關於丙○○部分之判決均撤銷，甲○○、乙○○
部分發回台灣高等法院，丙○○部分公訴不受理。
    理  由
一甲○○、乙○○部分：
本件原判決認定上訴人甲○○為遠東紡織股份有限公司（下稱遠
東公司）新埔廠總務科管理師，上訴人乙○○為新竹縣新埔鎮公
所農業課技士，負責承辦該公所轄區內農地承受人自耕能力證明
書（下稱自耕能力證明書）之審核業務，為依據法令從事公務之
人員，二人為舊識。緣坐落新竹縣新埔鎮○○○段土地公埔小段
三十一之三、之四、之五、之九、之十等五筆經使用編定為農業
區農牧用地之農地（下稱系爭農地），係陳金順之被繼承人陳意
蘭、陳英浪之被繼承人陳乾坤、陳溫平妹之被繼承人陳兆明、丙
○○、陳金涼、陳燈臺、陳金爐、陳金球、陳金藤等共有，彼等
於民國四十七年間將系爭農地出售並點交黃增土、馮阿線、范阿
旺、范金鳳等使用收益，黃增土等再將該土地轉賣並點交丁○○
使用收益，惟因丁○○不諳法律規定，未請求辦理所有權移轉登
記，上訴人丙○○等共有人遂於七十九年間以土地所有人之地位
，依據民法第七百六十七條向丁○○提起返還土地之民事訴訟，
但因丁○○係有權占有，丙○○等人經第一審法院以七十九年度
訴字第三六號判決敗訴並確定。而毗鄰前揭農地之遠東公司新埔
廠鑑於系爭農地上屢有人燃燒野草，恐危及廠區安全，並欲使用
系爭土地掩埋煤灰，遂於八十年十二月三十一日向丁○○承租該
土地掩埋煤灰等物，租期自八十一年一月一日起至八十二年十二
月三十一日止。另八十一年三月間，丙○○則以系爭農地所有權
人代表之身份與代書林章傑成立承諾書，約定由林章傑以至少新
台幣三百五十萬元之售價居間仲介系爭農地之買賣，林章傑旋即
居間與遠東公司商談出售系爭農地事宜，嗣因丁○○發現遠東公
司與系爭農地名義上所有人接洽購地事宜，乃以遠東公司在系爭
農地上任意挖掘，堆置氣電共生產出之煤灰，而未妥善掩埋處理
為由，向遠東公司提出異議，遠東公司隨後將之清除，惟仍亟思
取得系爭農地所有權，以供新埔廠完全利用，遂向登記名義人丙
○○等蒐購系爭農地，並於八十一年八月十七日與地主代表丙○
○簽立買賣合約書，惟因遠東公司非自然人，無法受讓系爭農地
之所有權移轉登記，甲○○乃徵得其妻陳菊美（已經不起訴處分
確定）之同意，由陳菊美出借名義將系爭農地之所有權移轉信託
登記與陳菊美，詎甲○○明知系爭農地業經遠東公司堆置化學物
料，已非作為農業使用，仍委託代書林章傑以林章傑之子林賢和
之名義代理不知情之陳菊美於八十一年九月二十四日向新埔鎮公
所申請核發承受系爭農地之自耕能力證明書，乙○○於受理陳菊
美申請後之某日，即前往系爭農地實地勘查，嗣亦明知系爭農地
並非作為農業使用，依當時有效之自耕能力證明書之申請及核發
注意事項之規定，不准核發自耕能力證明書，竟與舊識甲○○於
不詳時地，基於犯意聯絡，推由乙○○在職務上所掌之自耕能力
證明書審查表公文書上審查項目第七項「現耕農地、承受農地之
使用情形」之初審意見勾選「符合」，另「現耕農地、承受農地
之使用情形」備註欄記載：「水稻」，並於八十一年十月二十九
日在擬辦欄簽註「照案提出是否准予核發請審查」之意見，交由
其他不知情之該所民政課、建設課、農業課、戶政課及地政課等
單位簽註意見，進而使不知情之新竹縣新埔鎮公所主任秘書誤認
陳菊美之申請符合規定，而於八十一年十一月二十七日核定准予
發給陳菊美農地承受人自耕能力證明書之不實公文書（起訴書誤
認為八十一年九月二十三日），嗣甲○○取得該八十一年十一月
二十七日新埔農字第一三六０二號自耕能力證明書之不實公文書
後，即交與林章傑轉交不知情之林賢和（代理不知情之陳菊美）
於八十一年十二月八日向新竹縣竹北地政事務所申請辦理系爭農
地之所有權移轉登記而行使，足以生損害於新竹縣新埔鎮公所、
竹北地政事務所對於農地承受人資格認定及土地登記管理之正確
性等情。因而維持第一審論處上訴人等行使公務員明知為不實之
事項，而登載於職務上所掌之公文書，足以生損害於公眾罪刑，
駁回上訴人等在第二審之上訴，固非無見。
惟查：(一)、八十四年三月二十八日修正前之「自耕能力證明書之
申請及核發注意事項」第七條第三款規定自耕能力證明書申請人
之現耕地，應無廢耕情事，但符合平均地權條例第二十六條之一
但書規定者，不在此限。至於申請核發證明書之承受農地，則無
相同規定（見該注意事項第八條之規定），本件上訴人甲○○委
託不知情之林賢和代理其妻陳菊美申請核發承受系爭農地之自耕
能力證明書之時間為八十一年九月二十四日，上訴人乙○○審查
時自應依上開規定辦理，然原判決卻以系爭承受農地有廢耕情事
，而非以申請人陳菊美之現耕地有無廢耕情事，作為應否核發自
耕能力證明書之依據，顯有適用法則不當之違法。(二)、上訴人等
行為時即八十四年三月二十八日修正前之「自耕能力證明書之申
請及核發注意事項」第五條規定申請人應為符合下列各款規定之
現耕農民：一年齡在十六歲以上，七十歲以下之自然人。二無專
任農耕以外之行職業或勞動工作者。三有現耕農地者。而上開所
稱「有現耕農地」係指下列各款情形之一者：一申請人所有之農
地，應無出租或委託經營之情事。二申請人於八十一年七月二十
五日前訂有三七五租約、公有耕地租約或備查有案之委託經營契
約之農地。三申請人耕作共同生活戶之配偶、直系血親所有之農
地於共同生活之期間應在六個月以上（見八十四年三月二十八日
修正前該注意事項第六條）。本件申請人陳菊美是否符合上開之
現耕農民，其現耕農地是否有廢耕情事，原審未予審認、說明，
即率行判決，顯有判決理由欠備之違誤。上訴意旨指摘原判決上
開部分違背法令，尚非全無理由，應認有發回更審之原因。
二丙○○部分：
按被告已死亡者，應諭知不受理之判決，為刑事訴訟法第三百零
三條第五款所明定。又被告在第二審判決後合法上訴，於第三審
法院繫屬中死亡者，依同法第三百九十七條第一項但書、第三百
九十三條第五款、第三百九十八條第三款、第三百八十七條之規
定，第三審之審判，亦有上開條款之適用。本件上訴人丙○○因
偽證罪案件，經原審維持第一審判處有期徒刑一年，緩刑三年之
判決，駁回丙○○在第二審之上訴，丙○○不服原判決於九十三
年一月二十日提起上訴後，於九十四年三月十四日死亡，有新竹
縣新埔鎮戶政事務所檢送之戶籍謄本在卷可稽，原判決及第一審
關於丙○○部分之判決自應予以撤銷，改判諭知公訴不受理之判
決。
據上論結，應依刑事訴訟法第三百九十七條、第四百零一條、第
三百九十八條第三款、第三百八十七條、第三百零三條第五款，
判決如主文。
中    華    民    國  九十五  年   十一   月    九    日
                      最高法院刑事第九庭
                          審判長法官  陳  正  庸
                                法官  賴  忠  星
                                法官  王  居  財
                                法官  林  開  任
                                法官  林  立  華
      本件正本證明與原本無異
                                      書  記  官
中    華    民    國  九十五  年   十一   月   十七   日
                                                      Ｑ


司法院資訊處製作；財團法人民間司法改革基金會備份。
